臺北高等行政法院判決　　　　　　　　　　　　　　九十二年度訴字第三三五五號
　　　　　　　　　　　　　　　.
　　原　　　告　德商‧赫斯特─史林亞格夫公司
　　　　　　　 Hoechs.
　　　　　　　　　　　　　　　.
　　代　表　人　甲○○○○○○.
　　　　　　　　漢斯‧瑞培爾.
　　訴訟代理人　林志剛律師
　　複　代理人　戊○○（專利代理人）住台北市○○○路○段一二五號七樓
　　　　　　　　乙○○專利代.
　　訴訟代理人　丁○○專利代.
　　被　　　告　經濟部智慧財產局
　　代　表　人　蔡練生（局長）
　　訴訟代理人　丙○○
右當事人間因發明專利申請事件，原告不服經濟部中華民國九十二年五月十六日經訴
字第○九二○六二一一五三○號訴願決定，提起行政訴訟，本院判決如左：
　　主  文
原告之訴駁回。
訴訟費用由原告負擔。
　　事  實
一、事實概要：原告於民國（下同）八十九年二月十日以「苯磺醯基，彼之製法以
    及彼作為除草劑與植物生長調節劑上之應用」向被告申請發明專利，經被告編為
    第00000000號予以審查，不予專利。原告不服，申請再審查，案經被告
    於九十一年十二月十日以（九一）智專三（四）○一○一九字第○九一八七○○
    二○一四號專利再審查核駁審定書為仍應不予專利之處分。原告不服，提起訴願
    ，遭決定駁回，遂提起行政訴訟。
二、兩造聲明：
　　(一)原告聲明：
      1.訴願決定及原處分均撤銷。
      2.訴訟費用由被告負擔。
      3.判令被告應准本件第00000000號案發明專利。
　　(二)被告聲明：
      如主文所示。
三、兩造之爭點：
    系爭案是否違反核駁審定時專利法第二十條第一項第一款及第二項、第二十二條
    第三、四項之規定？
　　(一)原告主張：
      1.本件「苯磺醯基，彼之製法以及彼作為除草劑與植物生長調節劑上之應用
        」發明案，除包含請求有申請專利範圍第１項所界定之「式（I）化合物」
        發明專利外，尚包含請求有下列其他各獨立項發明專利：
        (1)申請專利範圍第六項之「製法」發明專利。
        (2)申請專利範圍第七項之「組成物」發明專利。
        (3)申請專利範圍第八項之「控制有害植物或調節植物生長方法」發明專利。
        (4)申請專利範圍第九項之「作為除草劑與植物生長調節劑上之用途」發明專
          利。
        (5)申請專利範圍第十二項之「式II*'化合物」發明專利。
        (6)申請專利範圍第十四項之「式X*'化合物」發明專利。
        (7)申請專利範圍第十六項之「式VIII'化合物發明」發明專利。
      2.本案申請專利範圍第１項之「式（I）化合物」的「範圍」、「新穎性」及
        「進步性」。
        (1)本案申請專利範圍第１項之化合物的「範圍」。
  　　　　本案之「申請專利範圍」，係於九十一年六月十日修正。由於當時被告
            在其「再審查案核駁理由先行通知書」中所通知之核駁理由，係採「概
            括抽象性」理由，所以並未明確具體的告知應如何刪修。因此，本案申
            請專利範圍第１項之「式（I）化合物」的「範圍」，原告是猜測被告
            之意思，而依照被告現行審查實務容許碳限於C1-C6的範圍，而修縮者
            。例如：「Me（甲基）」部分，係依照本案說明書的「Me（甲基）」實
            施例例示，將「Me（甲基）」請求修縮至「C1-C6烷基」之範圍。故修
            正後之本案申請專利範圍第１項之化合物的「範圍」，從下表所示，即
            可清楚看出確屬具體合理。
          又本案所請之下表所示之基團的化合物，雖然其化學構造式，係包含於
            已知發明之上位概念化學構造式的下位概念，但其以化學構造式表示之
            各化合物，係為已知發明所未具體記載的「特定取代之1,2,3─經取代
            苯磺醯基」化合物，故本案申請專利範圍第１項之化合物發明，完全
            符合「專利審查基準」第1-2-24頁所定義之「選擇發明」。
        (2)本案申請專利範圍第１項之化合物具有「新穎性」。
          本案申請專利範圍第１項之化合物，如上所述，係為「特定取代之1,2, 3
          ─經取代苯磺醯基化合物。此化合物乃為被告所引證之引證案（
          JP00-000000及EP0000000）所「未具體記載者」，故具有「新穎性」。其
          理由如下：
          本案申請專利範圍第１項之化合物的取代情形，可以下列通式（Ｉ）表
            之。引證案（JP00-000000）說明書之實例編號1.11至1.19，1.22，
            1.23，1.25至1.27，1.31，1.32，1.34，1.35，1.40，1.43，1.46，
            2.14，4.08至4.29，4.32，4.33，4.35，4.36，4.37，4.46，4.50與
            4.53的化合物，係1,2,6─三取代，其中最近似於本案者可以下列通式
           （II）表示之。另引證案說明書之實例編號5.15化合物，係1,3,6─三取
            代，而以下列通式 (III)表示之。引證案之其餘化合物則為二取代。
          從下表中，可以很明顯地看出，引證案並未具體記載本案特定取代位置
            之情形，當然亦未具體記載本案申請專利範圍第１項之之化合物。由此
            可證明本案申請專利範圍第１項之化合物並未涵蓋於JP00-000000專利
            案中，故本案申請專利範圍第１項之化合物顯然具有新穎性。（註：被
            告於九十二年四月二十九日提出之「訴願補充答辯書」中，已不再提及
            本案所請之化合物已涵蓋於EP0000000中乙事）
        (3)本案申請專利範圍第１項之化合物具有「進步性性」。
          本案申請專利範圍第１項之化合物具有較引證案為佳之除草活性，這可從
          原告之九十一年六月十日「申復說明書」附件之比較性「功效數據」獲得
          證明。在此「功效數據」中，列有本案申請專利範圍第１項所請之十個化
          合物，分別為說明書中實例編號為1.15,1.25, 1.17, 1.21, 1.107,1.131
          , 1.115, 1.349, 1.179與1.335等化合物；引證之EP0000000對應案
          US0000000的說明書實例中編號為126化合物；以及引證之JP 00-000000對
          應案EP0000000的說明書實例中編號為1.26化合物。由此「功效數據」所
          顯示之數據比較，可以看出本案申請專利範圍第１項之化合物可達約
          70-100%的除草功效，而引證案則只有30%以下之功效，故本案申請專利範
          圍第１項之化合物之進步功效十分具體明確，可見本案申請專利範圍第１
          項之化合物具有「進步性」。
      3.被告之原處分不予本案專利的理由：
        (1)被告曾於九十一年四月九日以智專三（四）○一○一九字第○九一八二○
          ○一七二一號核駁理由先行通知書函申請人申復，今申請人於九十一年六
          月十日申復及修正至局，經查該修正本並未變更發明實質，被告逕依現有
          資料審查，先予陳明。
        (2)本案雖經九十一年六月十日補充資料及大幅縮減申請專利範圍，但本案絕
          大部分化合物仍屬涵蓋於EP0000000及JP00-000000號專利案中，已不具新
          穎性。
        (3)本案稱其為「選擇發明」，惟申請專利範圍（九十一年六月十日修正本）
          所請化合物仍代表一大群化合物，其中固然有許多化合物未為引據案所具
          體揭示，但亦未為本案所具體合成及證明具有較之引證案化合物有顯著突
          出之功效、性質或用途，難認所選擇之化合物族群具有進步性。
        (4)本案所請化合物涵蓋範圍已超出選擇發明所選出具增進效果之特定化合物
          的範疇，且其中許多化合物已為上述引證案具體揭示，難符發明專利要件
          。
        據上論結，本案不符法定專利要件，爰依專利法專利法第二十條第一項第一
        款、第二十條第二項、第二十二條第三項、第四項，審定如主文。
      4.茲根據上述之被告原處分理由（即再審查核駁審定理由），說明原處分違法
        之情形如下：
        (1)從上開原處分之第二點至第四點理由以觀，不難發現其不予專利之理由，
          僅及於本案申請專利範圍第一項所請之化合物發明，並未及於第六項之「
          製法發明」、第七項之「組成物發明」、第八項之「控制或調節生長方法
          發明」、第九項之「用途發明」、第十二項「式II*'化合物發明」、第十
          四項「式X*'化合物發明」，以及第十六項「式VIII'化合物發明」等：換
          句話說，被告對於上揭之各獨立項發明並未予以逐項審查，以致其審定對
          上揭各獨立項發明並未備具應有之不予專利理由，而被告卻將該等獨立項
          發明一併核駁不予專利在內，顯示原處分違反下列之規定，難謂原處分無
          違法：
          違反專利審查基準第1-2-5頁「新穎性判斷之基本原則」第（２）點及
            第1-2-19頁「判斷進步性之基本原則」第（２）點應就每一請求項各別
            判斷其新穎性及進步性之規定。
          違反專利法第三十八條第二項：「經審定不予專利者，審定書應備具理
            由」之規定。
          違反專利法第三十九條第一項：「發明經審查認為無不予專利之理由時
            ，應予專利」之規定。
        (2)觀諸上開原處分之第一點審定理由，會讓人以為被告在其九十一年四月九
          日「再審查案核駁理由先行通知書」中，已明確具體的告知原告應如何刪
          修。然事實上並非如此，這只要看看下列該「先行通知書」所通知的全文
          即明：
          「所謂『選擇發明』在技術內容方面係指選擇包含於已知發明之上位概
            念化學構造式之下位概念發明，其選擇應為擇少數個已知發明之上位概
            念化學結構，而其具有非顯而易知之功效用途。但本案選擇了數十個化
            合物合成，而卻請求成千上萬個化合物之專利，包含許多在本案亦未實
            際合成之已知發明之上位概念化合物，已不屬於『選擇發明』。就發明
            之功效方面，由說明書及九十年七（原誤載為"四"）月四日補充之實驗
            數據，難以說明成千上萬個化合物均『在質或量上能創製非顯而易知之
            突出的功效、性質或用途』。故本案不屬於選擇發明。已有相同之技術
            內容公開專利在先（EP0000000及JP00-000000），應不予專利」。
          從上揭該「先行通知書」所通知的全文，可知其所通知之核駁理由，係
            採「概括抽象性」理由，完全未明確具體的告知原告應如何刪修。因此
            ，原告在九十一年六月十日修正本案之申請專利範圍時，係由原告猜測
            被告之意思而修正者。如此修正之申請專利範圍，若被告認為仍有核駁
            之理由存在，依據貴院九十一年度訴字五七九號判決之「再審查核駁理
            由先行通知書概括抽象記載系爭案申請專利範圍過廣部分，不能認係對
            再審查核駁審定書之理由，已踐行專利法第四十條第二項先行通知程序
            」的闡釋，依法自應再依專利法第四十條第二項規定，限期通知原告申
            復。然而其並未如此為之，即逕行作成再審查核駁審定，致原告未有機
            會針對核駁理由提出申復或說明，顯然有損原告依專利法第四十條第二
            項程序權益之保障，自難謂原處分無違法。
          至於被告之審查人員在「再審查核駁理由先行通知書」中，認為「選擇
            發明」其選擇應為擇少數個已知發明之上位概念化學結構，而其具有非
            顯而易知之功效用途乙節，前者在專利審查基準並無該限制之規定，後
            者為選擇發明是否具進步性問題，與發明是否符合「選擇發明」之定義
            ，乃各別的兩件事，並非符合「選擇發明」定義之發明必定具有進步性
            ，謹此順便陳明。
        (3)又觀諸上開原處分之第二點至第四點之審定理由，可知其審定理由亦如其
          「再審查核駁理由先行通知書」係採概括抽象性記載。原處分之這種概括
          抽象性記載之審定理由，已構成下述之違法情形：
          被告於第二點理由中，只概括抽象云：「本案絕大部分化合物仍屬涵蓋
            於EP0000000及JP00-000000號專利案中，已不具新穎性」，而未明確具
            體指出到底是那些化合物，仍涵蓋於引證案中。如此之理由，無非是刻
            意在使人陷於不知其所指之「絕大部分化合物」，到底是那些化合物，
            而無從據以證明其所言並非事實罷了。而如此之行政行為，反而顯示本
            案之化合物事實上並未全部涵蓋於引證案中，而是被告在找不出有何具
            體事證之下，為了達到其蓄意核駁之目的，並使原告無從申辯，才採取
            該種不誠實之籠統含糊手段。且如此之概括抽象理由，實際上是顯示被
            告並未提出具體事證以證明其所言屬實，只是空口說白話，故該審定在
            實質上並未備具應有之具體理由，自難謂該審定已備具理由。故如此之
            行政行為，除違反行政程序法第五條「行政行為之內容應明確」及同法
            第八條「行政行為，應以誠實信用之方法為之」的規定外，亦有違專利
            法第三十八條第二項：「經審定不予專利者，審定書應備具理由」之規
            定，實難謂原處分無違法。如果像被告那樣僅云「本案絕大部分化合物
            仍屬涵蓋於EP0000000 及JP00-000000號專利案中，已不具新穎性」，
            即可以認為已備具不予專利應有之具體理由的話，則任何不具此行專業
            知識者，皆可隨便拿一個以上的先前技術案，如Ａ及Ｂ案，當做引證案
            ，然後套用被告之該概括抽象性審定理由的記載方式，大膽地說「本案
            絕大部分化合物仍屬涵蓋於Ａ及Ｂ專利案中，已不具新穎性」。因為反
            正如此地說，由於根本就未具體地指出到底是那些化合物已見於該A及B
            引證案，他人也就無從據以揭穿其言非真實，則申請人之權益將失去保
            障。何況原告既曾於九十年七月四日之「申請再審查理由書」內特別強
            調過，本案所請化合物為「特定取代之1,2,3─經取代苯磺醯基」化
            合物，則被告如認為本案之化合物已涵蓋於引證案中，則其只要明確指
            出本案所請之那些基團的「特定取代之1,2,3─經取代苯磺醯基」化合
            物，已具體見於引證案中的那些化合物，就可以讓原告判斷被告所言是
            否屬實，然而被告竟連此亦未為之，顯示原告在上面指說本案之化合物
            事實上並未被涵蓋於引證案中，而是被告在找不出具體核駁事證之下，
            為了達到其蓄意核駁之目的，並使原告無從申辯，才採取該種不誠實之
            籠統含糊手段等話，實具有合理之理由。
          再從被告在第三點理由中，所言「申請專利範圍（九十一年六月十日修
            正本）所請化合物仍代表一大群化合物，其中固然有許多化合物未為引
            據案所具體揭示」一句來看，雖然被告承認本案有許多化合物「未為引
            據案所具體揭示」而具有新穎性。但被告對於這許多具有新穎性之化合
            物，仍然採取概括抽象之記載方式，不予明確具體指明到底是那些化合
            物，故同樣使人無從據以證明其所說的這許多化合物不具有進步性乙事
            是否屬實，顯示被告根本無意讓原告有申辯之餘地，如此之行政行為，
            亦如其作成第二點理由之行政行為，違反行政程序法第五條「行政行為
            之內容應明確」及同法第八條「行政行為，應以誠實信用之方法為之」
            的規定。且如此之理由，亦如上述之第二點理由，並未提出具體事證以
            證明其所言屬實，只是空口說白話，故該審定在實質上並未備具應有之
            具體理由，自亦難謂該審定已備具理由，如此亦同樣違反專利法第三十
            八條第二項：「經審定不予專利者，審定書應備具理由」之規定。事實
            上，如前所述，本案於九十一年六月十日之「申復說明書」附有「功效
            數據」。在該「功效數據」中，已證明所列本案說明書中實例編號為
            1.15,1.25, 1.17, 1.21, 1.107, 1.131, 1.115, 1.349, 1.179與
            1.335等十個化合物，其實驗數據證明本案化合物可達約70-100%的除草
            功效，而引證案則只有30%以下之功效，顯示本案之進步功效十分具體
            明確，故此「功效數據」不但已證明至少有上述十個為例之化合物已為
            本案所具體合成，而且也已證明本案之化合物具有較之引證案化合物有
            顯著突出之功效，而具有進步性。
          原處分之第四點理由，只是綜合第二、三點理由而成之結論，故其仍承
            續其概括抽象性之審定理由，以及不具有具體事證的狀態。因此，在那
            些化合物不具增進效果，那些化合物已為引證案所具體揭示，不具新穎
            性等等，皆未能明確具體指出，又無具體事證足以支持之下，這種根本
            無法證實其所言是否真實，而且只是空口說白話之理由，實難謂原處分
            已備具合法應有之理由。
      5.至於被告在九十二年四月二十九日提出之「訴願補充答辯內容」，被告實已
        自行露出原處分確有違法之情形。由於原告針對被告之該「訴願補充答辯」
        提出之「訴願再補充理由書」，係於九十二年五月十五日提出，而「訴願決
        定書」已於九十二年五月十六日發文，兩者相差僅一日，故訴願決定機關並
        未審酌過原告之該「訴願再補充理由書」（此理由書依程序應先送交被告收
        文，再由被告轉送訴願機關，且由「訴願決定書」未提到原告之該「訴願再
        補充理由書」的情形觀之，顯示訴願決定機關並未審酌過該「訴願再補充理
        由書」）。因此，原告特在此就被告之「訴願補充答辯內容」已自行露出原
        處分違法之情形，指明如下：
        (1)被告之「訴願補充答辯書」全文如下：
          『一、本案訴願補充理由書中之理由僅將原訴願理由書之理由再重覆一次
          而已，本局之答辯理由亦如九十二年三月二十日提出訴願答辯書所述。為
          更確切地說明本案九十一年六月十日（原誤載為十五日）修正之申請專利
          範圍中之化合物仍有許多係涵蓋於JP00-000000專利案中，茲對照如下：
          本案之R為引據案之R為-COQR時且Q為氧時之R，而R為氫、烷基或烯基，
          與本案之相同。本案之、為引據案之X為-NR6R7基時，其R6、R7為烷基
          等時與本案R、R同。本案之Ｚ為引據案中之Ｅ，均代表CH或N。本案
          之Ｘ、Ｙ為引據案中之R、R，其為烷基或烷氧基時，與本案相同。二、故
          本案中之許多化合物確已涵蓋於引據案中而不具新穎性。』
        (2)被告在此「訴願補充答辯」中，既然說「本案之化合物仍有許多係涵蓋於
          JP00-000000專利案中」，而未再提及EP0000000專利案，則已自行洩露其
          在「再審查核駁審定書」第二點理由所說「本案之化合物仍有許多係涵蓋
          於EP0000000專利案中」之部分是錯的。同時，被告在此「訴願補充答辯
          」中，既然僅強調「本案中之許多化合物確已涵蓋於引據案中而不具新穎
          性」，而不再提起原處分第三點理由所說的，本案有許多化合物未為引據
          案所具體揭示，但亦未證明具有進步性的說法，顯示本案有許多未為引據
          案所具體揭示之化合物，被告已默認為原告於九十一年六月十日提出之「
          功效數據」（如附證甲所示）所證明具有進步性。則「再審查核駁審定」
          一併將其核駁不予專利，顯見原處分違法。
        (3)依據被告在此「訴願補充答辯」中之說法，顯示本案包含二種不同部分之
          化合物，一種為未涵蓋於JP00-000000專利案中之化合物，而具有新穎性
          ，則此部分之化合物具有新穎性，原處分將其核駁在內是違法的；另一種
          為被告認為涵蓋於JP00-000000專利案中之化合物，而其認為涵蓋於該引
          證案中之原因，係因其認為該部分之化合物是屬於在此「訴願補充答辯」
          中所列（１）至（４）點化合物各取代基之定義。然事實上，該部分之化
          合物並非屬於該（１）至（４）點化合物各取代基之定義，茲說明如下：
          原告在九十年七月四日之「專利申請再審查理由書」中第三項第（２）
            點，早已說明：「引證案（JP00-000000）之式（Ｉ）結構式亦廣義地
            定義在苯基上可以有R1、R2、X與磺醯基共四個取代基，但並未特別限
            定在如本案之1、2、3─取代。所以雖然本案化學結構式包含在此先前
            技藝中（註：此為構成『選擇發明』必要之條件），但是更重要的是此
            引證案的所有實例均未有本案特定1,2,3─取代苯磺醯基之例示。故
            本案亦已符合選擇發明在技術內容方面之要求」這麼一段話。從一段話
            ，可知被告在其「訴願補充答辯」中所列（１）至（４）點化合物各取
            代基之定義，乃是未具體記載本案特定取代位置之化合物各取代基之定
            義。由此可見，本案所請之「特定取代之1,2,3─經取代苯磺醯基」
            化合物未涵蓋於JP00-000000專利案中。
          本案申請專利範圍第１項所請之化合物，如上所述，係為「特定取代之
            1,2,3─經取代苯磺醯基」化合物。此化合物乃為被告所引證之引證
            案（JP00-000000）所「未具體記載者」，故具有「新穎性」。其理由
            如下：本案申請專利範圍第１項所請之化合物的取代情形，可以下列通
            式（Ｉ）表之。引證案（JP00-000000）說明書之實例編號1.11至1.19
            ，1.22，1.23，1.25至1.27，1.31，1.32，1.34，1.35，1.40，1.43，
            1.46，2.14，4.08至4.29，4.32，4.33，4.35，4.36，4.37，4.46，
            4.50與4.53的化合物，係1,2,6─三取代，其中最近似於本案者可以下
            列通式（II）表示之。另引證案說明書之實例編號5.15化合物，係1,3,
            6─三取代，而以下列通式 (III)表示之。引證案之其餘化合物則為二
            取代。
      6.關於被告在「再審查核駁審定書」所援引之專利法法條問題。
        (1)查被告在「再審查核駁審定書」中，據以論結本案不符法定專利要件之專
          利法法條，計有專利法第二十條第一項第一款、第二十條第二項、第二十
          二條第三項、第四項。其中第二十條第一項第一款及第二項，分別為新穎
          性及進步性規定，固屬於專利法第二章第一節「專利要件」之規定，然第
          二十二條第三項及第四項，則分別為申請發明專利之說明書及申請專利範
          圍應記載事項的規定，屬於專利法第二章第二節「申請」之規定，如有不
          符該兩項規定者，應令申請人修正之，如無法修正，應為不受理之處分，
          而非不符法定專利要件。今原處分將第二十二條第三項及第四項規定認為
          是屬於「專利要件」之規定，而爰用據以論定本案不符法定專利要件，顯
          有適用法規錯誤之情形。
        (2)復查被告之「再審查核駁審定理由」中，其理由所論及者皆為本案所請之
          化合物不具新穎性及進步性的問題，並未及於專利法第二十二條第三項及
          第四項規定之說明書及申請專利範圍應記載的事項。顯見其適用專利法第
          二十二條第三項及第四項規定予以核駁之部分並未敘明理由，難謂對此部
          分之法規適用無違法。
      7.綜上所述，顯見被告對本案所為不予專利之原處分在認事用法上均有違誤，
        訴願機關復未詳察竟予維持原處分，是以訴願決定亦違法，敬請判決如訴之
        聲明。
　　(二)被告主張：
      1.按凡利用自然法則之技術思想之高度創作，而可供產業上利用者，得依法申
        請取得發明專利固為專利法第十九條暨第二十條第一項所規定。惟其發明如
        「申請前已見於刊物或已公開使用者」或「係運用申請前既有之技術或知識
        ，而為熟習該項技術者所能輕易完成時」，仍不得依法申請取得發明專利，
        復為同法第二十條第一項第一款及第二項所明定。又同法第二十二條第三、
        四項亦明定，申請發明專利之說明書，應將申請專利之標的、技術內容及特
        點，具體指明於申請專利範圍，並應載明有關之先前技術、發明之目的、技
        術內容、特點及功效，使熟習該項技術者能瞭解其內容並可據以實施，否則
        ，即難認其符合專利要件，而不得依法申請取得發明專利。
      2.本件原告訴訟理由略謂：(1)本案再審查審定理由並未明確告知申請專利範圍
        應縮限至何範圍？以及並未針對本案化合物之製法及用途等申請項逐項指出
        不予專利之理由，就此部份應予專利；(2)本案為引證案（EP0000000及
        JP00-000000）之下位概念發明，應具有新穎性與進步性；(3)本案申請專利
        範圍並無過廣之實，無違專利法第二十二條第三、四項之規定云云。
      3.經查，被告九十年三月五日之智專二（五）○一○五四字第○九○八三○○
        三六四九號專利核駁審定書略謂：本案所請化合物及其用途已見於
        EP0000000（以下稱引證一）及JP00-000000（以下稱引證二）專利案中，不
        具新穎性；以及申請專利範圍之化合物範圍過廣，難由實施例支持其確可合
        成並具功效。原告於再審查理由書中則申復本案係屬「選擇發明」，並提供
        本案與引證案「各一個」化合物之比較數據，認為本案具新穎性與進步性。
      4.惟被告於九十一年四月九日以（九一）智專三（四）○一○一九字第○九一
        八二○○一七二一號再審查核駁理由先行通知書指明「所謂『選擇發明』，
        在技術內容方面係指選擇包含於已知發明之上位概念化學構造式之下位概念
        發明，其選擇應係為選擇少數個已知發明之上位概念化學結構，而其具有非
        顯而易知之功效或用途者。但本案選擇了數十個化合物合成，而卻請求成千
        上萬個化合物之專利，包含許多在本案亦未實際合成之已知發明之上位概念
        化合物，已不屬於『選擇發明』。就發明之功效方面，由說明書及九十年四
        月四日補充之實驗數據，難以說明成千上萬個化合物均『在質或量上能創製
        非顯而易知之突出功效、性質或用途』，故本案不屬於選擇發明，已有相同
        之技術內容公開在先，應不予專利」。原告於九十一年六月十日補充資料並
        大幅縮減申請專利範圍，且辯稱所選擇之化合物為引證案「所未具體揭示」
        ，且經試驗證明較之引證案有顯著增進功效云云。然，經被告審查該修正之
        申請專利範圍，其中化合物仍有許多係涵蓋於引證案中，以引證二為例：
        (1)本案之R為引證二之R為-COQR時且Q為氧時之R，而R為氫、烷基或烯基，與
          本案之R相同；
        (2)本案R、R為引證二之X為－NRR基時，其R、R為烷基等時與本案R、R同；
        (3)本案之Z為引證二中之E，均代表CH或N；
        (4)本案之X、Y為引證二中之R、R，其為烷基與烷氧基時，與本案相同。
        就涵蓋於引證案之部分而言，本案所請之化合物、其製法及其用途實已喪失
        新穎性。此外，本案修正之申請專利範圍，其中所述之基團相互排列組合所
        成之無數化合物，大部分化合物同樣亦未具體揭示於本案說明書中，亦無法
        由說明書及補充之試驗數據證明該等範圍內之化合物均可合成且普遍具有較
        引證一、二有突出或非顯而易知的功效，就此點而言，實難認所選擇之化合
        物具有進步性。揆諸前揭再審查核駁理由通知書之意旨，本案所請化合物涵
        蓋範圍已超出其所選擇具增進功效之特定化合物之範疇，選擇發明難以成立
        ，且所請化合物、其製法及其用途仍屬已涉及引證一、二之技術範疇，故本
        案不具新穎性與進步性之事實明確，並無違誤。
      5.綜上所述，被告原處分並無違法，敬請駁回原告之訴。
　　理  由
一、按凡利用自然法則之技術思想之高度創作，而可供產業上利用者，得依法申請取
    得發明專利，固為系爭專利核駁審定時專利法第十九條暨第二十條第一項所規定
    。惟其發明如「申請前已見於刊物或已公開使用者」或「係運用申請前既有之技
    術或知識，而為熟習該項技術者所能輕易完成時」，仍不得依法申請取得發明專
    利，復為同法第二十條第一項第一款及第二項所明定。又同法第二十二條第三、
    四項亦明定，申請發明專利之說明書，應將申請專利之標的、技術內容及特點，
    具體指明於申請專利範圍，並應載明有關之先前技術、發明之目的、技術內容、
    特點及功效，使熟習該項技術者能瞭解其內容並可據以實施，否則，即難認其符
    合專利要件，而不得依法申請取得發明專利。
二、系爭第00000000號「苯磺醯基，彼之製法以及彼作為除草劑與植物生
    長調節劑上之應用」發明專利申請案，經被告以原告於九十一年六月十日所提修
    正本未變更實質，乃依該修正本審查，認該修正本雖大幅縮減本案原申請專利範
    圍，惟仍有絕大部分化合物仍涵蓋於歐洲第三○一三八號專利案（即引證一）及
    日本特開昭第五九─一五二三七七號專利案（即引證二），已不具新穎性。至於
    原告稱本案為「選擇發明」，惟查本案申請專利範圍所請化合物仍代表一大群化
    合物，其中固然有許多化合物未為引證一、二所具體揭示，但亦未為本案所具體
    合成及證明具有較引證一、二之化合物有顯著突出之功效、性質或用途，難認所
    選擇之化合物族群具有進步性；又本案所請化合物涵蓋範圍已超出選擇發明所選
    出具增進效果之特定化合物的範疇，且其中許多化合物已為引證一、二所具體揭
    示，難符發明專利要件，乃為本案應不予專利之處分。原告不服，依序提起訴願
    及行政訴訟；兩造之主張，各如事實欄所載。
三、原告起訴意旨略以：本案申請專利範圍並無過廣之實，再審查審定理由並未明確
    告知申請專利範圍應縮限至何範圍？以及並未針對本案化合物之製法及用途等申
    請項逐項指出不予專利之理由，就此部份應予專利；又本案為引證案之下位概念
    發明，為選擇發明，應具有新穎性與進步性，無違專利法第二十條第一項第一款
    及第二項、第二十二條第三、四項之規定云云。
四、經查，系爭案原申請專利範圍所界定之式（I）化合物，敘述籠統且範圍過廣，
    難由說明書實施例合理支持其確可合成並具功效，且其所請化合物及其用途，已
    見於引證一及引證二專利案中，不具新穎性；業經被告以九十年三月五日之智專
    二（五）○一○五四字第○九○八三○○三六四九號專利核駁審定書通知原告，
    是系爭案申請專利範圍應縮限至何範圍，原告由引證一及引證二之比較中，應可
    推知，尚難謂被告未明確告知；何況申請專利範圍之化合物過廣，被告又焉能一
    一指明，豈非強人所難。次查，原告申請再審查時雖稱本案為「選擇發明」，惟
    所謂選擇發明，在技術內容方面係指選擇包含於已知發明之上位概念化學構造式
    之下位概念發明，其選擇應係為選擇少數個已知發明之上位概念化學結構，而其
    具有非顯而易知之功效或用途者；但本案選擇了數十個化合物合成，而卻請求成
    千上萬個化合物之專利，包含許多在本案亦未實際合成之已知發明之上位概念化
    合物，顯與「選擇發明」之定義不合；再就發明之功效方面，由原告所提說明書
    及九十年四月四日補充之實驗數據，難以說明成千上萬個化合物均「在質或量上
    能創製非顯而易知之突出功效、性質或用途」，故本案尚難認其為選擇發明，且
    已有相同之技術內容公開在先，自不能給予專利。又原告嗣於九十一年六月十日
    補充資料雖已大幅縮減申請專利範圍，並辯稱所選擇之化合物為引證案「所未具
    體揭示」，且經試驗證明較之引證案有顯著增進功效云云；然查，該修正之申請
    專利範圍，其中化合物仍有許多係涵蓋於引證案中，以引證二為例：本案之R
    為引證二之R為-COQR時且Q為氧時之R，而R為氫、烷基或烯基，與本案之R相同。
    本案R、R為引證二之X為－NRR基時，其R、R為烷基等時與本案R、R同。本案
    之Z為引證二中之E，均代表CH或N。本案之X、Y為引證二中之R、R，其為烷基
    與烷氧基時，與本案相同。就涵蓋於引證案之部分而言，本案所請之化合物、其
    製法及其用途實已喪失新穎性；此外，本案修正之申請專利範圍，其中所述之基
    團相互排列組合所成之無數化合物，大部分化合物同樣亦未具體揭示於本案說明
    書中，亦無法由說明書及補充之試驗數據證明該等範圍內之化合物均可合成且普
    遍具有較引證一、二有突出或非顯而易知的功效，就此點而言，亦難認所選擇之
    化合物具有進步性；本案所請化合物涵蓋範圍既已超出其所選擇具增進功效之特
    定化合物之範疇，選擇發明難以成立，且所請化合物、其製法及其用途仍屬已涉
    及引證一、二之技術範疇，故本案申請專利範圍均不具新穎性與進步性，不符發
    明專利要件。
五、綜上所述，本件原告起訴意旨，並非可採；系爭案確已違反核駁審定時專利法第
    二十條第一項第一款及第二項、第二十二條第三、四項之規定。從而，被告所為
    本件仍應不予專利之處分，洵無違誤，訴願決定予以維持，亦無不合。原告仍執
    前詞，訴請撤銷訴願決定及原處分，並命被告應准本案發明專利，均無理由，應
    予駁回。
據上論結，本件原告之訴為無理由，依行政訴訟法第九十八條第三項前段，判決如主
文。
中　　　華　　　民　　　國　　九十三　　年　　　九　　　月　　二十二　　日
                            臺 北 高 等 行 政 法 院  第 一  庭
                                           審 判 長 法  官  徐瑞晃
                                                    法  官  蕭惠芳
                                                    法  官  李得灶
右為正本係照原本作成。
如不服本判決，應於送達後二十日內，向本院提出上訴狀並表明上訴理由，如於本判
決宣示後送達前提起上訴者，應於判決送達後二十日內補提上訴理由書（須按他造人
數附繕本）。
中　　　華　　　民　　　國　　九十三　　年　　　九　　　月　　二十九　　日
            　　　　　　　　　　　　　　    　      書記官  陳清容
